---
title: "Pendugaan Parameter, Diagnostik Model, dan Peramalan"
author: Kheni Hikmah Lestari
output:
  html_document:
    theme: yeti
    toc: true
    toc_float: true
  word_document: default
  pdf_document: default
editor_options: 
  markdown: 
    wrap: 72
---

## Packages yang digunakakan

```{r}
library(ggplot2)
library(tsibble)
library(tseries)
library(MASS)
library(forecast)
library(TSA)
library(TTR)
library(aTSA)
library(graphics)
library(rio)
```

## Penyiapan Data


```{r}
#Input data
data = import("https://raw.githubusercontent.com/khenihikmah/praktikummpdw/main/Pertemuan1/Data%20Penumpang%20Pesawat.csv")
data
```

```{r}
#Mengambil data Passengers
data <- data$Passengers

#Mengubah tipe data menjadi time series
data.ts<-ts(data)
```

## Eksplorasi Data
### Plot Data Penuh
```{r}
plot.ts(data.ts, xlab="waktu", ylab="Jumlah Passengers", main="Plot Data Passengers")
```
Berdasarkan plot data deret waktu, terlihat bahwa data memiliki pola siklik. Berdasarkan pola data, pembagian data latih dan data uji ditetapkan dengan proporsi 80%:20%.

### Plot Data Latih

```{r}
datatrain<-data[1:106]
train.ts<-ts(datatrain)
plot.ts(train.ts, lty=1, xlab="waktu", ylab="Jumlah Passengers", main="Plot Data Passengers")
```

Berdasarkan plot data deret waktu pada data latih, terlihat bahwa data cenderung memiliki trend yang naik. Hal ini mengindikasikan bahwa data tidak stasioner dalam rataan.

### Plot Data Uji
```{r}
datatest<-data[107:132]
test.ts<-ts(datatest)
plot.ts(test.ts, lty=1, xlab="waktu", ylab="Jumlah Passengers", main="Plot Data Passengers")
```

## Uji Stasioneritas Data

### Plot ACF

```{r}
acf(train.ts)
```

### Uji ADF

```{r}
tseries::adf.test(train.ts)
```

$H_0$ : Data tidak stasioner dalam rataan

$H_1$ : Data stasioner dalam rataan

Berdasarkan uji ADF tersebut, didapat *p-value* sebesar 0.01 yang lebih kecil dari taraf nyata 5% sehingga tolak $H_0$ dan menandakan bahwa data stasioner dalam rataan. Hal ini sesuai dengan hasil eksplorasi menggunakan plot time series dan plot ACF.

### Plot Box-Cox

```{r}
index <- seq(1:106)
bc = boxcox(train.ts~index, lambda = seq(-1,1,by=0.01))

#Nilai Rounded Lambda
lambda <- bc$x[which.max(bc$y)]
lambda

#SK
bc$x[bc$y > max(bc$y) - 1/2 * qchisq(.95,1)]
```

Plot Boxcox menunjukkan nilai *rounded value* ($\lambda$) optimum sebesar **0.24** dan pada selang kepercayaan 95% nilai memiliki batas bawah **0.02** dan batas atas **0.46**. Selang tersebut tidak memuat nilai satu sehingga dapat dikatakan bahwa data yang digunakan tidak stasioner dalam ragam.

## Penanganan Ketidakstasioneran Data

```{r}
train.diff<-diff(train.ts,differences = 1) 
plot.ts(train.diff, lty=1, xlab="waktu", ylab="Jumlah Passengers", main="Plot Data Passengers")
```

Berdasarkan plot data deret waktu, terlihat bahwa data sudah stasioner dalam rataan ditandai dengan data bergerak pada nilai tengah tertentu (tidak terdapat trend ataupun musiman pada data)

### Plot ACF

```{r}
acf(train.diff)
```

Berdasarkan plot tersebut, terlihat bahwa plot ACF cuts off pada lag ke 2. Hal ini menandakan data sudah stasioner dalam rataan dan ketidakstasioneran data telah berhasil tertangani.

### Uji ADF

```{r}
tseries::adf.test(train.diff)
```

$H_0$ : Data tidak stasioner dalam rataan

$H_1$ : Data stasioner dalam rataan

Berdasarkan uji ADF tersebut, didapat *p-value* sebesar 0.01 yang lebih kecil dari taraf nyata 5% sehingga tolak $H_0$ atau data stasioner dalam rataan. Hal ini sesuai dengan hasil eksplorasi menggunakan plot time series dan plot ACF, sehingga dalam hal ini ketidakstasioneran data sudah berhasil ditangani dan dapat dilanjutkan ke pemodelan

## Identifikasi Model

### Plot ACF

```{r}
acf(train.diff)
```

Berdasarkan plot tersebut, terlihat bahwa plot ACF cenderung *cuts off* pada lag ke 2, sehingga jika plot PACF dianggap *tails of*, maka model tentatifnya adalah ARIMA(0,1,2).

### Plot PACF

```{r}
pacf(train.diff)
```

Berdasarkan plot tersebut, terlihat bahwa plot PACF cenderung *cuts off* pada lag ke 2, sehingga jika plot ACF dianggap *tails of*, maka model tentatifnya adalah ARIMA(2,1,0).

Jika baik plot ACF maupun plot PACF keduanya dianggap tails of, maka model yang terbentuk adalah ARIMA(1,1,1)

### Plot EACF
```{r}
eacf(train.diff)
```

Identifikasi model menggunakan plot EACF dilakukan dengan melihat ujung segitiga pada pola segitiga nol. Dalam hal ini model tentatif yang terbentuk adalah ARIMA(0,1,2), ARIMA(1,1,0), dan ARIMA(0,1,2)

## Pendugaan Parameter Model Tentatif

### ARIMA(1,1,0)

```{r}
model1.da=Arima(train.diff, order=c(1,1,0),method="ML")
summary(model1.da) #AIC=2093.26
lmtest::coeftest(model1.da) #seluruh parameter signifikan
```

### ARIMA(0,1,2)

```{r}
model2.da=Arima(train.diff, order=c(0,1,2),method="ML")
summary(model2.da) #AIC=2044.75 
lmtest::coeftest(model2.da) #ada parameter yang tidak signifikan
```

### ARIMA(1,1,2)

```{r}
model3.da=Arima(train.diff, order=c(1,1,2),method="ML")
summary(model3.da) #AIC=2040.37
lmtest::coeftest(model3.da) #ada parameter yang tidak signifikan
```

### ARIMA(2,1,2)

```{r}
model4.da=Arima(train.diff, order=c(2,1,2),method="ML")
summary(model4.da) #AIC=2036.73
lmtest::coeftest(model4.da) #seluruh parameter signifikan
```

Berdasarkan pendugaan parameter di atas, nilai AIC terkecil dimiliki oleh model ARIMA(2,1,2) dan seluruh parameternya signifikan. Model ARIMA(1,1,2) memiliki nilai AIC kedua terkecil namun ada parameter yang tidak signifikan, sedangkan model ARIMA(0,1,2) juga ada parameter yang tidak signifikan sehingga model yang dipilih adalah model ARIMA(2,1,2).

## Analisis Sisaan

Model terbaik hasil identifikasi kemudian dicek asumsi sisaannya. Sisaan model ARIMA harus memenuhi asumsi normalitas, kebebasan sisaan, dan kehomogenan ragam. Diagnostik model dilakukan secara eksplorasi dan uji formal.

### Eksplorasi Sisaan

```{r}
#Eksplorasi 
sisaan.da <- model4.da$residuals 
par(mfrow=c(2,2)) 
qqnorm(sisaan.da) 
qqline(sisaan.da, col = "blue", lwd = 2) 
plot(c(1:length(sisaan.da)),sisaan.da) 
acf(sisaan.da) 
pacf(sisaan.da) 
par(mfrow = c(1,1))
```

Berdasarkan plot kuantil-kuantil normal, secara eksplorasi ditunjukkan sisaan menyebar normal ditandai dengan titik titik yang cenderung mengikuti garis $45^{\circ}$. Kemudian dapat dilihat juga lebar pita sisaan yang cenderung sama menandakan bahwa sisaan memiliki ragam yang homogen. Plot ACF dan PACF sisaan ARIMA(2,1,2) juga tidak signifikan pada 20 lag awal yang menandakan saling bebas. Kondisi ini akan diuji lebih lanjut dengan uji formal.

### Uji Formal

```{r}
#1) Sisaan Menyebar Normal 
tseries::jarque.bera.test(sisaan.da)  #tak tolak H0 < sisaan tidak menyebar normal
```

Selain dengan eksplorasi, asumsi tersebut dapat diuji menggunakan uji formal. Pada tahapan ini uji formal yang digunakan untuk normalitas adalah uji Jarque Bera . Hipotesis pada uji Jarque Bera adalah sebagai berikut.

$H_0$ : Sisaan menyebar normal

$H_1$ : Sisaan tidak menyebar normal

Berdasarkan uji KS tersebut, didapat *p-value* sebesar  0.03519 yang lebih dari taraf nyata 5% sehingga tolak $H_0$ dan menandakan bahwa sisaan tidak menyebar normal. Hal ini tidak sesuai dengan hasil eksplorasi menggunakan plot kuantil-kuantil normal.

```{r}
#2) Sisaan saling bebas/tidak ada autokorelasi 
Box.test(sisaan.da, type = "Ljung")  #tak tolak H0 > sisaan saling bebas
```

Selanjutnya akan dilakukan uji formal untuk kebebasan sisaan menggunakan uji Ljung-Box. Hipotesis yang digunakan adalah sebagai berikut.

$H_0$ : Sisaan saling bebas

$H_1$ : Sisaan tidak tidak saling bebas

Berdasarkan uji Ljung-Box tersebut, didapat *p-value* sebesar 0.9698 yang lebih besar dari taraf nyata 5% sehingga tak tolak $H_0$ dan menandakan bahwa sisaan saling bebas. Hal ini sesuai dengan hasil eksplorasi.

```{r}
#3) Sisaan homogen 
Box.test((sisaan.da)^2, type = "Ljung")  #tak tolak H0 < sisaan homogen
```

Hipotesis yang digunakan untuk uji kehomogenan ragam adalah sebagai berikut.

$H_0$ : Ragam sisaan homogen

$H_1$ : Ragam sisaan tidak homogen

Berdasarkan uji Ljung-Box terhadap sisaan kuadrat tersebut, didapat *p-value* sebesar 0.03791 yang lebih kecil dari taraf nyata 5% sehingga tolak $H_0$ dan menandakan bahwa ragam sisaan tidak homogen.

```{r}
#4) Nilai tengah sisaan sama dengan nol 
t.test(sisaan.da, mu = 0, conf.level = 0.95)  #tak tolak h0 > nilai tengah sisaan sama dengan 0
```

Terakhir, dengan uji-t, akan dicek apakah nilai tengah sisaan sama dengan nol. Hipotesis yang diujikan sebagai berikut.

$H_0$ : nilai tengah sisaan sama dengan 0

$H_1$ : nilai tengah sisaan tidak sama dengan 0

Berdasarkan uji-ttersebut, didapat *p-value* sebesar 0.4625 yang lebih besar dari taraf nyata 5% sehingga tak tolak $H_0$ dan menandakan bahwa nilai tengah sisaan sama dengan nol. Hal ini sama dengan hasil eksplorasi.


## Overfitting
Tahapan selanjutnya adalah *overfitting* dilakukan dengan menaikkan orde AR(p) dan MA(q) dari model ARIMA(2,1,2) untuk melihat apakah terdapat model lain yang lebih baik dari model saat ini. Kandidat model *overfitting* adalah ARIMA(3,1,2) dan ARIMA(2,1,3).

### Model ARIMA(3,1,2)
```{r}
model.overfit1=Arima(train.diff, order=c(3,1,2),method="ML")
summary(model.overfit1) #2038.03 
lmtest::coeftest(model.overfit1) #ar1 dan ar3 tidak signifikan
```

### Model ARIMA(2,1,3)
```{r}
model.overfit2=Arima(train.diff, order=c(2,1,3),method="ML")
summary(model.overfit2) #2019.41
lmtest::coeftest(model.overfit2) #ma1 dan ma2 tidak signifikan

#model yang dipilih adalah model awal, yaitu ARIMA(2,1,2)
```
## Peramalan

Peramalan dilakukan menggunakan fungsi `forecast()` . Contoh peramalan berikut ini dilakukan untuk 30 periode ke depan.

```{r}
#---FORECAST---#
ramalan.da <- forecast::forecast(model4.da, h = 26) 
ramalan.da
data.ramalan.da <- ramalan.da$mean
plot(ramalan.da)
```

Berdasarkan hasil plot ramalan di atas, dapat dilihat bahwa ramalan ARIMA(0,1,2) cenderung stabil hingga akhir periode. Selanjutnya, dapat dicari nilai akurasi antara hasil ramalan dengan data uji sebagai berikut.

```{r}
pt_1 <- train.ts[106] #nilai akhir data latih
hasil.forc.Diff <- data.ramalan.da
hasil <- diffinv(hasil.forc.Diff, differences = 1) + pt_1

#has.1 sama hasilnta dengan: cumsum(c(pt_1,hasil.forc.Diff))
ts.plot(train.ts,hasil)
```

```{r}
perbandingan.da<-matrix(data=c(head(test.ts, n=26), hasil[-1]),
                     nrow = 26, ncol = 2)
colnames(perbandingan.da)<-c("Aktual","Hasil Forecast")
perbandingan.da
accuracy(ts(hasil[-1]), head(test.ts, n=26))
```
Dari hasil diperoleh nilai MAPE 15.03574 baik untuk menggambarkan model deret waktu.
