---
title: "Pertemuan 1 - Pemulusan"
author: "Kheni Hikmah Lestari"
date: "2023-08-28"
output:
  html_document: default
  pdf_document: default
  word_document: default
---

```{r setup, include=FALSE}
knitr::opts_chunk$set(echo = TRUE)
```

## Library / Packages
Package R yang akan digunakan adalah `forecast`, `graphics`, `TTR`, `TSA` . Kemudian panggil library package tersebut.

```{r}
library("forecast")
library("graphics")
library("TTR")
library("TSA")
library("rio")
```
## Impor Data
 Data yang digunakan adalah data penumpang masuk menurut maskapai penerbangan. Data penumpang maskapai China Eastern Airlines tujuan ke China. 
```{r}
data = import("https://raw.githubusercontent.com/khenihikmah/praktikummpdw/main/Pertemuan1/Data%20Penumpang%20Pesawat.csv")
data
```

## Eksplorasi Data

Melihat data penumpang maskapai penerbangan  China Eastern Airlines menggunakan fungsi `View()`, kemudian melihat struktur data menggunakan fungsi `str()`, dan dimensi data menggunakan fungsi `dim()`.

```{r}
str(data)
dim(data)
View(data)
```

Mengubah data agar terbaca sebagai data deret waktu dengan fungsi `ts()` . Jumlah data yang digunakan adalah sebanyak 132 data kemudian dipotong menjadi 130 data. 

```{r}
data.ts <- ts(data$`Passengers`)
data.ts
```

Menampilkan ringkasan data :
```{r}
summary(data.ts)
```

Membuat plot data deret waktu :
```{r}
ts.plot(data.ts, xlab="Time Period ", ylab="Penumpang China Eastern Airlines", 
        main = "Time Series Plot")
points(data.ts)
```   
Menyimpan plot

```{r}
#menyimpan plot
#dev.copy(png, "eksplorasi.png")
#dev.off()
```

### Eksplorasi Data
Eksplorasi data dilakukan pada keseluruhan data, data latih serta data uji menggunakan plot data deret waktu.

```{r}
#eksplorasi keseluruhan data
plot(data.ts, col="red",main="Plot semua data")
points(data.ts)

#eksplorasi data latih
plot(train.ts, col="blue",main="Plot data latih")
points(train.ts)

#eksplorasi data uji
plot(test.ts, col="green",main="Plot data uji")
points(test.ts)
```


Eksplorasi data juga dapat dilakukan menggunakan package `ggplot2` dengan terlebih dahulu memanggil library *package* `ggplot2`.

```{r}
#Eksplorasi dengan GGPLOT
library(ggplot2)
ggplot() + 
  geom_line(data = train, aes(x = Month, y = Passengers, col = "Data Latih")) +
  geom_line(data = test, aes(x = Month, y = Passengers, col = "Data Uji")) +
  labs(x = "Periode Waktu", y = "Passengers", color = "Legend") +
  scale_colour_manual(name="Keterangan:", breaks = c("Data Latih", "Data Uji"),
                      values = c("blue", "red")) + 
  theme_bw() + theme(legend.position = "bottom",
                     plot.caption = element_text(hjust=0.5, size=12))
```


## Single Moving Average & Double Moving Average
### Pembagian Data
Pembagian data latih dan data uji dilakukan dengan perbandingan 80% data latih dan 20% data uji.
```{r}
#membagi data latih dan data uji
train <- data[1:104,]
test <- data[105:130,]
train.ts <- ts(train$Passengers)
test.ts <- ts(test$`Passengers`)
```

### Single Moving Average (SMA)
Pemulusan menggunakan metode SMA dilakukan dengan fungsi `SMA()`. Dalam hal ini akan dilakukan pemulusan dengan parameter `m=4`.

```{r}
data.sma<-SMA(train.ts, n=1)
data.sma
```
Data pemulusan pada periode ke-t selanjutnya digunakan sebagai nilai peramalan pada periode ke t+1 sehingga hasil peramalan 1 periode kedepan adalah sebagai berikut.

```{r}
data.ramal<-c(NA,data.sma)
data.ramal 
```
Selanjutnya akan dilakukan peramalan sejumlah data uji yaitu 24 periode. Pada metode SMA, hasil peramalan 24 periode ke depan akan bernilai sama dengan hasil peramalan 1 periode kedepan. Dalam hal ini akan dilakukan pengguabungan data aktual train, data hasil pemulusan dan data hasil ramalan 24 periode kedepan.

```{r}
data.gab<-cbind(aktual=c(train.ts,rep(NA,26)),pemulusan=c(data.sma,rep(NA,26)),ramalan=c(data.ramal,rep(data.ramal[length(data.ramal)],25)))
data.gab 
```

Adapun plot data deret waktu dari hasil peramalan yang dilakukan adalah sebagai berikut.

```{r}
ts.plot(data.ts, xlab="Time Period ", ylab="Penumpang China Eastern Airlines", main= "SMA N=1 Data Passengers")
points(data.ts)
lines(data.gab[,2],col="green",lwd=2)
lines(data.gab[,3],col="red",lwd=2)
legend("topleft",c("data aktual","data pemulusan","data peramalan"), lty=8, col=c("black","green","red"), cex=0.5)
```


```{r}
dma <- SMA(data.sma, n = 1)
At <- 2*data.sma - dma
Bt <- 2/(2-1)*(data.sma - dma)
data.dma<- At+Bt
data.ramal2<- c(NA, data.dma)

t = 1:26
f = c()

for (i in t) {
  f[i] = At[length(At)] + Bt[length(Bt)]*(i)
}

data.gab2 <- cbind(aktual = c(train.ts,rep(NA,26)), pemulusan1 = c(data.sma,rep(NA,26)),pemulusan2 = c(data.dma, rep(NA,26)),At = c(At, rep(NA,26)), Bt = c(Bt,rep(NA,26)),ramalan = c(data.ramal2, f[-1]))
data.gab2
```

Hasil pemulusan menggunakan metode DMA divisualisasikan sebagai berikut

```{r}
ts.plot(data.ts, xlab="Time Period ", ylab="Penumpang China Eastern Airlines", main= "DMA N=1 Data Passengers")
points(data.ts)
lines(data.gab2[,3],col="green",lwd=2)
lines(data.gab2[,6],col="red",lwd=2)
legend("topleft",c("data aktual","data pemulusan","data peramalan"), lty=8, col=c("black","green","red"), cex=0.8)

```

Selanjutnya perhitungan akurasi dilakukan baik pada data latih maupun data uji. Perhitungan akurasi dilakukan dengan ukuran akurasi SSE, MSE dan MAPE.

```{r}
#Menghitung nilai keakuratan data latih
error_train.dma = train.ts-data.ramal2[1:length(train.ts)]
SSE_train.dma = sum(error_train.dma[8:length(train.ts)]^2)
MSE_train.dma = mean(error_train.dma[8:length(train.ts)]^2)
MAPE_train.dma = mean(abs((error_train.dma[8:length(train.ts)]/train.ts[8:length(train.ts)])*100))

akurasi_train.dma <- matrix(c(SSE_train.dma, MSE_train.dma, MAPE_train.dma))
row.names(akurasi_train.dma)<- c("SSE", "MSE", "MAPE")
colnames(akurasi_train.dma) <- c("Akurasi m = 4")
akurasi_train.dma
```
Perhitungan akurasi pada data latih menggunakan nilai MAPE menghasilkan nilai MAPE sebesar 6% sehingga dikategorikan sangat baik. Selanjutnya, perhitungan nilai akurasi dilakukan pada data uji.

```{r}
#Menghitung nilai keakuratan data uji
error_test.dma = test.ts-data.gab2[105:130,6]
SSE_test.dma = sum(error_test.dma^2)
MSE_test.dma = mean(error_test.dma^2)
MAPE_test.dma = mean(abs((error_test.dma/test.ts*100)))

akurasi_test.dma <- matrix(c(SSE_test.dma, MSE_test.dma, MAPE_test.dma))
row.names(akurasi_test.dma)<- c("SSE", "MSE", "MAPE")
colnames(akurasi_test.dma) <- c("Akurasi m = 4")
akurasi_test.dma
```
Perhitungan akurasi menggunakan data latih menghasilkan nilai MAPE sebesar 7% sehingga nilai akurasi ini dapat dikategorikan sebagai sangat baik.


##  Double Exponential Smoothing
### Pembagian Data
Pembagian data latih dan data uji dilakukan dengan perbandingan 80% data latih dan 20% data uji.Data yang dimiliki sebanyak 130 kemudian dibagi 80% sebagai data uji dan 20% sebagai data latih. Didapatkan data uji sebanyak 104 dan data latih sebanyak 26.

```{r}
#membagi training dan testing
train<-data[1:104,]
test<-data[105:130,]
train.ts <- ts(train$Passengers)
test.ts <- ts(test$Passengers)
```


### DES
```{r}
#Lamda=0.2 dan gamma=0.2
des.1<- HoltWinters(train.ts, gamma = FALSE, beta = FALSE, alpha = 0.99)
plot(des.1)

#ramalan
ramalandes1<- forecast(des.1, h=26)
ramalandes1
```


```{r}
#Lamda=0.6 dan gamma=0.3
des.2<- HoltWinters(train.ts, gamma = FALSE, beta = FALSE, alpha = 0.9)
plot(des.2)
ramalandes2<- forecast(des.2, h=26)
ramalandes2
```

```{r}
#Visually evaluate the prediction
plot(data.ts)
lines(des.1$fitted[,1], lty=2, col="blue")
lines(ramalandes1$mean, col="red")
```


```{r}
#Lamda dan gamma optimum
des.opt<- HoltWinters(train.ts, gamma = FALSE)
des.opt
plot(des.opt)

#ramalan
ramalandesopt<- forecast(des.opt, h=26)
ramalandesopt
```

Selanjutnya akan dilakukan perhitungan akurasi pada data latih maupun data uji dengan ukuran akurasi SSE, MSE dan MAPE.

#### Akurasi Data Latih
```{r}
#Akurasi Data Training
ssedes.train1<-des.1$SSE
msedes.train1<-ssedes.train1/length(train.ts)
sisaandes1<-ramalandes1$residuals
head(sisaandes1)

mapedes.train1 <- sum(abs(sisaandes1[3:length(train.ts)]/train.ts[3:length(train.ts)])
                      *100)/length(train.ts)

akurasides.1 <- matrix(c(ssedes.train1,msedes.train1,mapedes.train1))
row.names(akurasides.1)<- c("SSE", "MSE", "MAPE")
colnames(akurasides.1) <- c("Akurasi lamda=0.2 dan gamma=0.2")
akurasides.1

ssedes.train2<-des.2$SSE
msedes.train2<-ssedes.train2/length(train.ts)
sisaandes2<-ramalandes2$residuals
head(sisaandes2)

mapedes.train2 <- sum(abs(sisaandes2[3:length(train.ts)]/train.ts[3:length(train.ts)])
                      *100)/length(train.ts)

akurasides.2 <- matrix(c(ssedes.train2,msedes.train2,mapedes.train2))
row.names(akurasides.2)<- c("SSE", "MSE", "MAPE")
colnames(akurasides.2) <- c("Akurasi lamda=0.6 dan gamma=0.3")
akurasides.2
```

#### Akurasi Data Uji
```{r}
#Akurasi Data Testing
selisihdes1<-ramalandes1$mean-test$Passengers
selisihdes1

SSEtestingdes1<-sum(selisihdes1^2)
MSEtestingdes1<-SSEtestingdes1/length(test$Passengers)
MAPEtestingdes1<-sum(abs(selisihdes1/test$Passengers)*100)/length(test$Passengers)

selisihdes2<-ramalandes2$mean-test$Passengers
selisihdes2

SSEtestingdes2<-sum(selisihdes2^2)
MSEtestingdes2<-SSEtestingdes2/length(test$Passengers)
MAPEtestingdes2<-sum(abs(selisihdes2/test$Passengers)*100)/length(test$Passengers)

selisihdesopt<-ramalandesopt$mean-test$Passengers
selisihdesopt

SSEtestingdesopt<-sum(selisihdesopt^2)
MSEtestingdesopt<-SSEtestingdesopt/length(test$Passengers)
MAPEtestingdesopt<-sum(abs(selisihdesopt/test$Passengers)*100)/length(test$Passengers)

akurasitestingdes <-
  matrix(c(SSEtestingdes1,MSEtestingdes1,MAPEtestingdes1,SSEtestingdes2,MSEtestingdes2,
           MAPEtestingdes2,SSEtestingdesopt,MSEtestingdesopt,MAPEtestingdesopt),
         nrow=3,ncol=3)
row.names(akurasitestingdes)<- c("SSE", "MSE", "MAPE")
colnames(akurasitestingdes) <- c("des ske1","des ske2","des opt")
akurasitestingdes
```
### Perbandingan Nilai Akurasi Semua Metode

```{r}
akurasi <- matrix(c(SSE_train.dma, MSE_train.dma, MAPE_train.dma, mapedes.train2 , ssedes.train2, msedes.train2 ), nrow=3)
row.names(akurasi)<- c("SSE", "MSE", "MAPE")
colnames(akurasi) <- c("DMA", "DES")
kableExtra::kable(akurasi,caption = 'Penentuan Model Smoothing Terbaik',  align = rep('c',7))
```

Berdasarkan data testing, DES merupakan model terbaik dilihat dari perbandingan ukuran kebaikan model di atas. MAPE dari DES adalah 5,9% sedangkan MAPE dari DMA adalah 6%. 


