---
title: "Pertemuan 1 - Pemulusan"
author: "Kheni Hikmah Lestari"
date: "2023-08-28"
output:
  html_document: default
  pdf_document: default
  word_document: default
---

```{r setup, include=FALSE}
knitr::opts_chunk$set(echo = TRUE)
```

## Library / Packages

*Package* R yang akan digunakan pada perkuliahan Analisis Deret Waktu sesi UTS adalah: `forecast`, `graphics`, `TTR`, `TSA` . 

```{r}
library("forecast")
library("graphics")
library("TTR")
library("TSA")
library("rio")
```
## Impor Data

```{r}
data1 = import("https://raw.githubusercontent.com/khenihikmah/praktikummpdw/main/Pertemuan1/DATA.csv")
data1
```

## Eksplorasi Data

Melihat data menggunakan fungsi `View()`, struktur data menggunakan fungsi `str()`, dan dimensi data menggunakan fungsi `dim()`.

```{r}
View(data1)
str(data1)
dim(data1)
```

Mengubah data agar terbaca sebagai data deret waktu dengan fungsi `ts()` .

```{r}
data1.ts <- ts(data1$`Passengers In China`)
data1.ts
```
Menampilkan ringkasan data

```{r}
summary(data1.ts)
```
Membuat plot data deret waktu

```{r}
ts.plot(data1.ts, xlab="Time Period ", ylab="Penumpang China Eastern Airlines", 
        main = "Time Series Plot")
points(data1.ts)
```

Menyimpan plot

```{r}
#menyimpan plot
#dev.copy(png, "eksplorasi.png")
#dev.off()
```
